【裁判字號】    90,台上,6281
【裁判日期】    901017
【裁判案由】    殺人未遂
【裁判全文】
最高法院刑事判決                                九十年度台上字第六二八一號
    上訴人  台灣高等法院台中分院檢察署檢察官
    被  告  甲○○
右上訴人因被告殺人未遂案件，不服台灣高等法院台中分院中華民國八十八年六月十
七日第二審判決（八十七年度上訴字第二七二八號，起訴案號：台灣彰化地方法院檢
察署八十七年度偵字第四八二號），提起上訴，本院判決如左：
    主  文
原判決撤銷，發回台灣高等法院台中分院。
    理  由
本件原判決認定被告甲○○與黃萬得因在大陸投資細故生有怨隙，為教訓黃萬得，被
告竟夥同年籍姓名不詳之三名年約二十歲之成年男子，基於共同傷害黃萬得之犯意，
於民國八十六年九月三十日下午五時四十餘分許，由被告駕駛其所有車牌號碼ＥＣ－
九七九七號歐寶牌藍色自用小客車，搭載手上各持長約六十公分刀子之該三名不詳姓
名男子，前往位於彰化縣福興鄉○○村○○街五二之二五號黃萬得住處，抵達後，被
告將車停靠於距黃萬得住宅大門約四十公尺北側道路旁，仍坐在駕駛座上，引擎未熄
火以利接應，該三名不詳年籍之男子即分持上開長刀進入黃宅（大門未關），入門後
見黃萬得在庭院整理盆栽，其中一名男子即探問黃萬得是否為其等要找之黃某，並藉
口要向黃萬得索討大陸的債，黃萬得告以黃某不在，數分鐘後，該三名男子從談話中
判定黃萬得即為伊等要找之人，遂分持手上刀子，向黃萬得身上揮砍，經黃萬得以手
抵擋，致黃萬得受有右手中指及無名指撕裂傷合併肌腱斷裂，其中一人之刀則砍中黃
萬得左上腹部，致該處受有一約十二×二×二公分之切割傷，黃萬得受傷後即往大門
處逃開，該三名男子仍持刀在後追趕，並喊「給他死」造勢，迨追至大門外，見黃萬
得向住宅外南邊道路逃離，而黃萬得之子女黃柏仁、黃萼綠適返家即將走近大門，該
三名不詳年籍男子見目的已達，旋迅速坐上被告之坐車離去。案經黃萬得訴請偵辦等
情。因而撤銷第一審論處被告共同殺人未遂罪刑之判決，改判論處被告共同傷害人之
身體罪刑，固非無見。
惟查：(一)、殺人未遂與傷害之區別，應以加害人有無殺意為斷，不以兇器種類及傷痕
之多少為絕對標準。又下手之情形如何，於審究犯意方面，為重要參考資料，故認定
被告是否有殺人犯意，自應審酌當時情況，視其下手之輕重、加害之部位等，以為判
斷之準據。原判決以行兇之三名男子均年約二十餘歲，年輕力壯，如被告等人有殺人
之犯意，被害人難以倖免避開而逃離現場，也不可能只有右手中指、無名指撕裂傷合
併肌腱斷裂暨上腹部受一切割傷之理，因認被告及該三名男子均無殺人犯意，僅有共
同傷害之犯意。然查被害人黃萬得於偵查中稱：「他們判斷我是黃萬得，就殺我左腹
部，他又要砍我頭部，我用右手回擋，右手被砍傷一刀，我就往門外逃，並喊救命，
……」等語（見偵查卷第六頁背面）；於第一審稱：「他們三人喊『給他死』，其中
一人要砍我頭部，被我用手擋住，另一人持刀砍我腹部。」等語（見第一審卷第二十
頁），其所述如果屬實，則行兇之三名男子既持六十公分之長刀往被害人之頭部、腹
部之人體要害部位砍殺，能否謂無殺人犯意，即非無研求餘地。究竟實情如何﹖行兇
者是否往被害人之頭部猛砍﹖行兇者如無殺人犯意，何以被害人受傷逃開後，行兇男
子仍持刀在後追趕，並喊「給他死」﹖是否見到被害人之子女後，始逃逸﹖原審就上
述重要待證事項未進一步詳查剖析明白，遽行判決，顯有可議。(二)、訊問被告應告知
犯罪嫌疑及所犯所有罪名，罪名經告知後，認為應變更者，應再告知，刑事訴訟法第
九十五條第一款定有明文。上開規定旨在使被告得以充分行使防禦權，以達刑事訴訟
為發現真實，並顧及程序公正、保障人權之目的。本件檢察官起訴被告犯刑法第二百
七十一條第二項、第一項之殺人未遂罪，原審變更起訴法條依刑法第二百七十七條第
一項之傷害罪論罪，惟未於訊問被告時，再告知該變更後之罪名，亦有未合。檢察官
上訴意旨指摘原判決違背法令，尚非全無理由，應認有發回更審之原因。
據上論結，應依刑事訴訟法第三百九十七條、第四百零一條，判決如主文。
中      華      民      國     九十     年      十      月     十七     日
                              最高法院刑事第八庭
                                  審判長法官  張  信  雄
                                        法官  賴  忠  星
                                        法官  張  清  埤
                                        法官  陳  世  雄
                                        法官  蕭  仰  歸
      右正本證明與原本無異
                                              書  記  官
中      華      民      國     九十     年      十      月    二十四    日


司法院資訊處製作；財團法人民間司法改革基金會備份。
